ACORDAO-COMPLETO-2440979

ACÓRDÃO 2425/2021 ATA 5/2021 - PRIMEIRA CÂMARA

VISTOS, relatados e discutidos estes autos de tomada de contas especial instaurada em desfavor de Euclides Sérgio Costa de Lima (XXX.933.704-XX) , ex-prefeito de Capim/PB, em razão de não comprovação da regular aplicação dos recursos repassados pela União por meio do Convênio 27/2006;
	ACORDAM os ministros do Tribunal de Contas da União, reunidos em sessão da 1ª Câmara, diante das razões expostas pelo relator, em: 
	9.1. julgar irregulares as contas do Sr. Euclides Sérgio Costa de Lima (XXX.933.704-XX) , com fundamento nos arts. 1º, inciso I, 16, inciso III, alínea "b" e "c", e 23, inciso III, da Lei 8.443/1992 c/c com os arts. 1º, inciso I, 209, incisos II e III, do RI/TCU;
9.2. condenar o responsável acima mencionado ao pagamento das importâncias a seguir especificadas, com a fixação do prazo de 15  (quinze) dias, a contar da notificação, para comprovar, perante o Tribunal, em respeito ao art. 23, inciso III, alínea "a", da Lei 8.443/1992, c/c art. 214, inciso III, alínea "a", do RI/TCU, o recolhimento da dívida aos cofres do Tesouro Nacional, atualizada monetariamente e acrescida dos juros de mora, calculados a partir das datas discriminadas até a data do recolhimento, na forma prevista na legislação em vigor, com o abatimento do valor já satisfeito, nos termos da legislação vigente;
	Data de ocorrência
	Valor histórico (R$) 

	30/6/2006
	100.000,00

	3/11/2006
	59.991,70

	31/7/2009
	 (18.682,10) 

	9.3. autorizar a cobrança judicial da dívida, caso não atendida a notificação, na forma do art. 28, inciso II, da Lei 8.443/1992;
9.4. autorizar, desde logo, caso solicitado e o processo não tenha sido remetido para cobrança judicial, o pagamento das dívidas em até 36 (trinta e seis) parcelas mensais e consecutivas, nos termos do art. 26 da Lei 8.443/1992, c/c o art. 217 do Regimento Interno/TCU, fixando-se o vencimento da primeira parcela em 15 (quinze) dias, a contar do recebimento da notificação, e o das demais a cada mês, devendo incidir sobre cada valor mensal os correspondentes acréscimos legais, na forma prevista na legislação em vigor, sem prejuízo de alertar ao responsável de que a falta de comprovação do recolhimento de qualquer parcela implicará o vencimento antecipado do saldo devedor;
9.5. dar ciência deste acórdão à Secretaria Especial do Desenvolvimento Social, ao responsável e ao Procurador-Chefe da Procuradoria da República no Estado da Paraíba, este último, nos termos do art. 16, § 3º, da Lei 8.443/1992, c/c o art. 209, § 7º, do Regimento Interno do TCU, para adoção das medidas que entender cabíveis.

Tomada de contas especial instaurada em razão de não comprovação da regular aplicação dos recursos repassados por convênio firmado entre a União e o Município de Capim/PB para o apoio à expansão da cadeia produtiva de castanha.

Primeira Câmara

Município de Capim - PB.

3. Responsável: Euclides Sérgio Costa de Lima (XXX.933.704-XX).

13.1. Ministros presentes: Walton Alencar Rodrigues (Presidente), Benjamin Zymler, Vital do Rêgo (Relator) e Jorge Oliveira.
13.2. Ministros-Substitutos presentes: Augusto Sherman Cavalcanti e Weder de Oliveira.

ACORDAO-COMPLETO-2529517

Acórdão de Relação 1381/2022 - Primeira Câmara

Acórdão de Relação

VITAL DO RÊGO

Adoto como relatório o pronunciamento da Secretaria de Controle Externo de Tomada de Contas Especial (peça 186) , que contou com a anuência do corpo diretivo daquela unidade (peças 88 e 89) , lavrada nos seguintes termos:
INTRODUÇÃO
Cuidam os autos de tomada de contas especial instaurada pela Secretaria Especial do Desenvolvimento Social, em desfavor de Euclides Sérgio Costa de Lima (CPF: XXX.933.704-XX) , em razão de não comprovação da regular aplicação dos recursos repassados pela União realizadas por meio do Convênio 27/2006, registro Siafi 560035, (peça 6) firmado entre o então denominado Ministério do Desenvolvimento Social e Combate à Fome e o município de Capim - PB, e que tinha por objeto o apoio à expansão da cadeia produtiva da castanha de caju no Município de Capim/PB, beneficiando outros municípios do CONSAD Litoral Norte Paraibano, a fim de desenvolver a região, diminuindo o número de famílias que se encontram em situação de insegurança alimentar, contribuindo para a dinamização da economia e promovendo o desenvolvimento local, integrado e sustentável, obedecido o Plano de Trabalho aprovado.
HISTÓRICO
Em 16/7/2018, com fundamento na IN/TCU 71/2012, alterada pela IN/TCU 76/2016 e DN/TCU 155/2016, o dirigente da Secretaria Especial do Desenvolvimento Social autorizou a instauração da tomada de contas especial (peça 57) . O processo foi registrado no sistema e-TCE com o número 1866/2018.
O Convênio 27/2006, registro Siafi 560035, foi firmado no valor de R$ 172.789,45, sendo R$ 159.991,70 à conta do concedente e R$ 12.797,75 referentes à contrapartida do convenente. Teve vigência de 28/6/2006 a 31/5/2009, com prazo para apresentação da prestação de contas em 31/7/2009. Os repasses efetivos da União totalizaram R$ 159.991,70 (peças 8 e 9) .
A prestação de contas e complementações enviadas foram analisadas por meio dos documentos constantes nas peças 12, 18, 20, 37, 38, 43, 48 e 49.
O fundamento para a instauração da Tomada de Contas Especial, conforme consignado na matriz de responsabilização elaborada pelo tomador de contas, foi a constatação da seguinte irregularidade: 
Não comprovou o objetivo principal do projeto que era expandir a cadeia produtiva da castanha de caju no município de Capim/P B, uma vez que não foram apresentados documentos suficientes para comprovar a execução dos cursos, e ausência de documentos que permitissem a   constatação das 07 (sete) , unidades de beneficiamento da castanha de caju, concluindo que os objetivos finalísticos do Convênio não foram atingidos.
O responsável arrolado na fase interna foi devidamente comunicado e, diante da ausência de justificativas suficientes para elidir a irregularidade e da não devolução dos recursos, instaurou-se a tomada de contas especial.
No relatório (peça 70) , o tomador de contas concluiu que o prejuízo importaria no valor original de R$ 141.309,60, imputando-se a responsabilidade a Euclides Sérgio Costa de Lima, Prefeito Municipal (Gestão 2005/2008 - 2009/2012) , no período de 1/1/2005 a 31/12/2008 e 1/1/2009 a 31/12/2012, na condição de gestor dos recursos. 
Em 26/11/2019, a Controladoria-Geral da União emitiu o relatório de auditoria (peça 72) , em concordância com o relatório do tomador de contas. O certificado de auditoria e o parecer do dirigente do órgão de controle interno concluíram pela irregularidade das presentes contas (peças 73 e 74) .
Em 12/12/2019, o ministro responsável pela área atestou haver tomado conhecimento das conclusões contidas no relatório e certificado de auditoria, bem como do parecer conclusivo do dirigente do órgão de controle interno, manifestando-se pela irregularidade das contas, e determinou o encaminhamento do processo ao Tribunal de Contas da União (peça 75) .
Na instrução inicial (peça 79) , analisando-se os documentos nos autos, concluiu-se pela necessidade de realização de citação para as irregularidades abaixo:
1.1. Irregularidade 1: não comprovação da execução física do objeto do convênio, uma vez que o objetivo principal do projeto, que era expandir a cadeia produtiva da castanha de caju no município de Capim/PB, não restou demonstrado, não tendo sido apresentados documentos suficientes para comprovar a execução dos cursos e que permitissem verificar a implantação das sete unidades de beneficiamento da castanha de caju previstas.
1.1.1. Evidências da irregularidade: documentos técnicos presentes nas peças 9, 37, 56, 32, 38, 8, 48, 49 e 41.
1.1.2. Normas infringidas: Art. 70, parágrafo único, da Constituição Federal de 1988; art. 93, do Decreto-lei 200, de 25 de fevereiro de 1967; art. 50, §3º, da Portaria Interministerial 127/2008, e Cláusula Nona do Termo do Convênio 27/2006.
1. Débitos relacionados ao responsável Euclides Sérgio Costa de Lima (CPF: XXX.933.704-XX) :
	Data de ocorrência
	Valor histórico (R$) 
	Identificador da parcela

	30/6/2006
	100.000,00
	D1

	3/11/2006
	59.991,70
	D2

	31/7/2009
	18.682,10
	C1

1.1.4. Cofre credor: Tesouro Nacional.
1.1.5. Responsável: Euclides Sérgio Costa de Lima (CPF: XXX.933.704-XX) .
1.1.5.1. Conduta: nas parcelas D1 a D2 - não apresentar documentos que provassem a execução dos itens previstos no plano de trabalho e pagos com recursos do convênio.
1.1.5.2. Nexo de causalidade: A não apresentação de documentos que comprovassem a execução dos itens previstos no plano de trabalho resultou na presunção de dano ao erário.
1.1.5.3. Culpabilidade: não há excludentes de ilicitude, de culpabilidade e de punibilidade; é razoável supor que o responsável tinha consciência da ilicitude de sua conduta; era exigível conduta diversa da praticada, qual seja, comprovar por meio de documentos a efetiva execução de todos os itens previstos no plano de trabalho. 
1.1.6. Encaminhamento: citação.
1.2. Irregularidade 2: apresentação de documentação inidônea a título de comprovação de parte das despesas relativas ao Convênio 27/2006.
1.2.1. Evidências da irregularidade: documentos técnicos presentes nas peças 48, 34, 8 e 9.
1.2.2. Normas infringidas: Art. 70, parágrafo único, da Constituição Federal de 1988; art. 93, do Decreto-lei 200, de 25 de fevereiro de 1967; art. 50, §3º, da Portaria Interministerial 127/2008, e Cláusula Nona do Termo do Convênio 27/2006.
2. 
2. 
2. Débitos relacionados ao responsável Euclides Sérgio Costa de Lima (CPF: XXX.933.704-XX) :
	Data de ocorrência
	Valor histórico (R$) 
	Identificador da parcela

	30/6/2006
	41.833,08
	D1

1.2.6. Cofre credor: Tesouro Nacional.
1.2.7. Responsável: Euclides Sérgio Costa de Lima (CPF: XXX.933.704-XX) .
1.2.7.1. Conduta: A apresentação de documento inidôneo a título de comprovação de despesa, no âmbito do instrumento em questão, impede a demonstração do nexo causal entre os recursos repassados e a referida despesa e, consequentemente, resulta em presunção de prejuízo ao erário.
1.2.7.2. Nexo de causalidade: A apresentação de documento inidôneo a título de comprovação de despesa, no âmbito do instrumento em questão, impede a demonstração do nexo causal entre os recursos repassados e a referida despesa e, consequentemente, resulta em presunção de prejuízo ao erário.
1.2.7.3. Culpabilidade: não há excludentes de ilicitude, de culpabilidade e de punibilidade; é razoável supor que o responsável tinha consciência da ilicitude de sua conduta; era exigível conduta diversa da praticada, qual seja, apresentar documentação idônea a título de comprovar as despesas relativas ao instrumento. 
1.2.8. Encaminhamento: citação.
Em cumprimento ao pronunciamento da unidade (peça 85) , foi efetuada citação do responsável, nos moldes adiante:
	Comunicação: Ofício 19782/2020 - Seproc (peça 83) 
Data da Expedição: 5/5/2020
Data da Ciência: 19/5/2020 (peça 84) 
Nome Recebedor: Rodrigo R.
Observação: Ofício enviado para o endereço da responsável, conforme pesquisa de endereço nos sistemas corporativos do TCU (peça 82) .
Fim do prazo para a defesa: 3/6/2020
	
ANÁLISE DOS PRESSUPOSTOS DE PROCEDIBILIDADE DA IN/TCU 71/2012
Apreciação do Prejuízo ao Contraditório e Ampla Defesa
 Verifica-se que não houve o transcurso de mais de dez anos desde o fato gerador sem que tenha havido a notificação do responsável pela autoridade administrativa federal competente (art. 6º, inciso II, c/c art. 19 da IN/TCU 71/2012, modificada pela IN/TCU 76/2016) , uma vez que o fato gerador da irregularidade sancionada ocorreu em 3/11/2006, e o responsável foi notificado sobre a irregularidade pela autoridade administrativa competente conforme abaixo:
1. Euclides Sérgio Costa de Lima, por meio do ofício acostado à peça 39, recebido em 1/9/2011, conforme AR (peça 40) .
Valor de Constituição da TCE 	
 Verifica-se, ainda, que o valor atualizado do débito apurado (sem juros) em 1/1/2017 é de R$ 265.521,53, portanto superior ao limite mínimo de R$ 100.000,00, na forma estabelecida conforme os arts. 6º, inciso I, e 19 da IN/TCU 71/2012, modificada pela IN/TCU 76/2016. 
OUTROS PROCESSOS/DÉBITOS NOS SISTEMAS DO TCU COM OS MESMOS RESPONSÁVEIS
 Informa-se que foi encontrado processo no Tribunal com o mesmo responsável:
	Responsável
	Processos

	Euclides Sérgio Costa de Lima
	Processo 028.951/2015-8 (TCE, aberto) , Processo 027.826/2019-8 (TCE, aberto) e Processo 026.978/2018-0 (TCE, aberto) 

 A tomada de contas especial está, assim, devidamente constituída e em condição de ser instruída.
EXAME TÉCNICO			 
 O responsável apresentou alegações de defesa, as quais estão acostadas à peça 86. O defendente apresentou os argumentos a seguir narrados:
Prejudicial de mérito: prescrição/decadência para instauração da presente tomada de contas especial
Argumentos
 Alega que o referido convênio teve vigência de 28/6/2006 a 31/5/2009, com prazo final para apresentação da prestação e contas em 31/7/2009 (peça 86, p. 2) ; que a TCE foi encaminhada ao TCU somente em 2019; que o ofício de citação é de 5/5/2020. Assim, o defendente só foi notificado em 14/5/2020, ou seja, mais de 11 anos depois da data estipulada para apresentação da prestação de contas (peça 86, p. 2) .
 Argumenta que os atos dos Tribunais de Contas devem estar sujeitos à prescrição quando ultrapassado o prazo dentro do qual devem ser praticados, uma vez que praticam atividade administrativa, a qual nação pode deixar os administrados em estado perpétuo de indefinição e pendência (peça 86, p. 2) .
 Aduz que é inaceitável que os atos de competência dos tribunais de contas sejam praticados com atrasos injustificáveis e de forma ofensiva ao princípio da eficiência e segurança jurídica, não sendo cabível que o administrado ou agente público fiquem à mercê da boa vontade dos referidos órgãos para que tomem conhecimento das suas manifestações de vontade (peça 86, p. 2) .
 Cita decisão do STJ exarada em sede de Recurso Especial (Resp1480350/RS) , na qual entendeu-se pela aplicação do prazo quinquenal para atuação dos Tribunais de Contas (peça 86, p. 2-4) .
 Prossegue afirmando que é certo que não há norma expressa que indique o prazo dentro do qual deve o TCU iniciar o processo de tomada de contas especial quando não há a devida prestação de contas, sendo que o art. 8º da Lei 8.443/1992 diz apenas que as providências devem ser tomadas quando houver falta da comprovação do emprego dos recursos. Nesse sentido, o Acórdão 1441/2016-TCU-Plenário teria uniformizado a jurisprudência acerca da questão aplicando o prazo geral de prescrição indicado no art. 205 do Código Civil que é de 10 anos a contar da data da ocorrência da irregularidade sendo este interrompido pelo ato que ordenar a citação, audiência ou oitiva do responsável (peça 86, p. 4) .
 Por fim, alega que, em instrução anterior, o próprio TCU reconheceu a prescrição da pretensão punitiva, conforme informado no item 22 da instrução à peça 79, abaixo transcrito:
No caso em exame, ocorreu a prescrição, uma vez que a irregularidade sancionada ocorreu em 3/11/2006 e o ato de ordenação da citação ainda não ocorreu até 22/04/2020.
Análise
 Quanto ao argumento de que já ocorreu a prescrição, necessário diferenciar a prescrição da pretensão de ressarcimento e a prescrição da pretensão punitiva. 
24.	 O acórdão sobre a prescrição mencionado na defesa se refere à prescrição punitiva, que nos processos do TCU obedece ao art. 205 da Lei 10.406/2002 (Código Civil) , sendo esta referente à aplicação de multa pelo Tribunal. A pacificação da jurisprudência sobre a matéria prescricional ocorreu com a prolação do Acórdão 1441/2016-TCU-Plenário (TC Processo 030.926/2015-7) 
25.	 Na parte dispositiva do referido acórdão foram fixados entendimentos essenciais para a aplicação da prescrição da pretensão punitiva, conforme excerto abaixo transcrito:
ACORDAM os Ministros do Tribunal de Contas da União, reunidos em Sessão do Plenário, ante as razões expostas pelo Redator, em:
9.1. deixar assente que:
9.1.1. a pretensão punitiva do Tribunal de Contas da União subordina-se ao prazo geral de prescrição indicado no art. 205 do Código Civil;
9.1.2. a prescrição  que se refere o subitem anterior é contada a partir da data de ocorrência da irregularidade sancionada, nos termos do art. 189 do Código Civil;
9.1.3. o ato que ordenar a citação, a audiência ou a oitiva da parte interrompe a prescrição de que trata o subitem 9.1.1, nos termos do art. 202, inciso I, do Código Civil;
9.1.4. a prescrição interrompida recomeça a correr da data em que for ordenada  a citação, a audiência ou oitiva da parte, nos termos do art. 202, parágrafo único, parte inicial, do Código Civil;
9.1.5. haverá a suspensão da prescrição toda vez que os responsável apresentar elementos adicionais de defesa, ou mesmo quando forem necessárias diligências causadas por conta de algum fato novo trazido pelos jurisdicionados, não suficientemente documentado nas manifestações processuais, sendo que a paralização da contagem do prazo ocorrerá do período compreendido entre a juntada dos elementos adicionais de defesa ou da peça contendo o fato novo e a análise dos referidos elementos ou da resposta da diligência, nos termos do art. 160, § 2º, do Regimento Interno;
9.1.6. a ocorrência desta espécie de prescrição será aferida, independentemente de alegação da parte, em cada processo no qual haja intenção de aplicação das sanções previstas na Lei 8.443/1992;
9.1.7. o entendimento consubstanciado nos subitens anteriores será aplicado, de imediato, aos processos novos (autuados a partir desta data) bem como àqueles pendentes de decisão de mérito ou apreciação de recurso por este Tribunal.
26.	 No que tange à prescrição da pretensão de ressarcimento, sobre o assunto, merece destaque a recente decisão do STF, no julgamento do RE 636886 (Rel. Ministro Alexandre de Moraes) , apreciando o tema 899 da repercussão geral, fixou a seguinte tese: "É prescritível a pretensão de ressarcimento ao erário fundada em decisão de Tribunal de Contas" (ATA Nº 10, de 20/04/2020. DJE nº 104, divulgado em 28/04/2020) .
27.	 Considerando que o TCU ainda não se pronunciou sobre os efeitos do julgamento de mérito da referida decisão do STF em relação às pretensões de ressarcimento ao erário veiculadas por meio dos processos de tomada de contas especiais, por cautela, deve-se adotar a orientação da Corte de Contas, na pendência de julgamento do RE 636.886, mesmo reconhecida sua repercussão geral, no sentido de que a matéria ali tratada alcançaria tão somente a fase judicial de cobrança do título extrajudicial, não atingindo os processos de controle externo. Transcreve-se, a seguir, trechos de acórdãos que apontam nesse sentido:
A suspensão pelo STF das demandas nas quais esteja em questão a prescritibilidade da pretensão de ressarcimento ao erário com base em decisão de tribunal de contas (RE 636.886/STF) alcança tão somente a fase judicial de cobrança do título extrajudicial, não atingindo os processos de controle externo em trâmite. Até julgamento definitivo em contrário pelo STF, permanece o entendimento do TCU acerca da imprescritibilidade das pretensões de ressarcimento decorrentes de tomadas de contas especiais. (Acórdão 1267/2019-TCU-Plenário, Relator: Min. AROLDO CEDRAZ) .
A suspensão pelo STF das demandas nas quais esteja em questão a prescritibilidade da pretensão de ressarcimento ao erário com base em decisão de tribunal de contas (RE 636.886/STF) alcança tão somente a fase judicial de cobrança do título extrajudicial, não atingindo os processos de controle externo em trâmite. Até julgamento definitivo em contrário pelo STF, permanecem imprescritíveis as pretensões de ressarcimento decorrentes de tomadas de contas especiais. (Acórdão 7930/2018-TCU-Segunda Câmara, Relatora: Min. ANA ARRAES) .
28.	 Conforme se pode observar, não há que se falar em prescrição da pretensão de ressarcimento, apenas da punitiva. As alegações de defesa apresentadas são procedentes apenas no que concerne à prescrição da pretensão punitiva, que não se confunde com prescrição da pretensão de ressarcimento.
29.	 Quanto ao prejuízo ao direito de defesa, cabível destacar que, conforme entendimento deste Tribunal, cabe ao responsável o ônus de comprovar o eventual impedimento à plenitude do exercício de defesa ou mesmo dificuldade em sua realização, em decorrência de grande transcurso de tempo entre a ocorrência dos fatos e a citação (v. Acórdão 443/2018-TCU-Plenário, 3457/2017 - Segunda Câmara) .
Do cumprimento do objeto
Argumentos
30.	 Relata que a Prefeitura Municipal de Capim efetuou o pagamento da contrapartida do referido convênio através da conta corrente 17.524-2 e 11.295, conforme extratos anexos, e que, no entanto, o valor acordado de R$ 12.797,75 referente à contrapartida foi insuficiente para a execução da construção da unidade central, sendo necessário a prefeitura complementar com o valor de R$ 24.496,24 (peça 86, p. 5) .
31.	 Relata que todos os pagamentos referentes à construção da Unidade Central foram feitos com recursos próprios da Prefeitura Municipal de Capim, consoante cópias de cheques em anexo (peça 86, p. 5) .
32.	 Informa, ainda, o encaminhamento de cópias dos despachos adjudicatórios e homologação das licitações realizadas para implementação do convênio em epígrafe, bem como acervo fotográfico referente à inauguração do programa de beneficiamento de castanhas no município de Capim, inclusive com a presença do Ministério (peça 86, p. 5) .
33.	 Argumenta que as fotografias colacionadas retratam a efetiva construção da Unidade Central, da sede da Administração do viveiro de mudas e da unidade de beneficiamento, bem como da concretização do objeto conveniado com a demonstração da produção, do beneficiamento da castanha e do ensacamento do produto com o endereço da sede da Central de Beneficiamento (peça 86, p. 6) .
34.	 Alega que toda a execução do convênio foi acompanhada pelo Presidente do Consad, José Nicácio Silva Moura, que inclusive aparece nas fotografias colacionadas, e pela extensionista da Emater/PB, Sra. Edinete Freire Cirilo (peça 86, p. 6) .
Análise
35.	 Inicialmente, insta ressaltar que não foram encaminhados novos documentos, conforme mencionado nos itens 32 e 33 desta instrução, quais sejam: cópias de cheques, fotos, despachos adjudicatórios e homologação das licitações realizadas. Assim sendo, deixaremos de tecer quaisquer comentários acerca dos mesmos. Provavelmente o defendente deve estar se referindo aos apresentados quando do encaminhamento da prestação de contas ao concedente.
36.	 No que tange às fotos apresentadas, ressalta-se que, conforme jurisprudência deste Tribunal, fotografia não é meio de prova suficiente para comprovar a regularidade da aplicação dos recursos públicos transferidos por meio de convênio, pois não é capaz de revelar, efetivamente, a origem da verba supostamente gasta (v. Acórdão 1318/2014-TCU-Primeira Câmara, rel. Ministro José Múcio Monteiro, 1624/2008 - TCU - Segunda Câmara, rel. Ministro Raimundo Carreiro, 317/2010, TCU - Plenário, rel. Ministro Benjamin Zymler) .
 Mesmo que a execução física restasse comprovada, tal fato não comprova necessariamente a execução financeira. A jurisprudência desta Corte é no sentido de que a mera execução física do objeto ou de parte dele, por si só, não comprova que os recursos foram aplicados corretamente, cabendo ao responsável demonstrar o nexo causal entre os recursos que lhe foram repassados e os documentos de despesas referentes à execução, tais como, recibos, notas fiscais (especificada com o número do convênio) , extratos bancários, de forma que seja possível confirmar que determinada obra foi executada com os recursos transferidos.
 A jurisprudência do TCU há muito se consolidou no sentido que incumbe ao gestor o ônus de produzir as evidências necessárias para comprovar o bom e regular emprego dos recursos públicos, em consonância às disposições contidas no art. 70, parágrafo único, da Constituição Federal, e no art. 93 do Decreto-Lei 200/1967. Dentre os inúmeros julgados nesse sentido, destaca-se excerto do voto condutor do Acórdão 2435/2015-TCU-Plenário, proferido pela Exma. Ministra Ana Arraes, nos termos que se seguem:
8. Acompanho os pareceres, uma vez que não ficou comprovado o nexo de causalidade entre a documentação juntada aos autos e o objeto do convênio supostamente executado. Como consignou o MPTCU, não basta demonstrar a execução de um determinado objeto. É dever do gestor público, em especial em tomada de contas especial, aduzir elementos probatórios consistentes, coerentes e suficientes, hábeis a demonstrar, de forma inequívoca, o bom e correto emprego das verbas geridas, de acordo com as normas pertinentes.
9. O art. 30 da Instrução Normativa STN 1/1997, que regulamentava a aplicação de recursos transferidos por meio de convênio à época, determinava expressamente que as despesas serão comprovadas mediante documentos originais fiscais ou equivalentes, devendo as faturas, recibos, notas fiscais e quaisquer outros documentos comprobatórios serem emitidos em nome do convenente ou do executor, se for o caso, devidamente identificados com referência ao título e número do convênio.
 Nessa mesma linha, é oportuno destacar os ensinamentos do Ministro Ubiratan Aguiar, em sua obra 'Convênios e Tomadas de Contas Especiais', verbis: 
	Para comprovar a boa aplicação dos recursos é necessária a existência de uma série de nexos: o extrato bancário deve coincidir com a relação de pagamentos efetuados, que deve refletir as notas fiscais devidamente identificadas com o número do convênio, que devem ser coincidentes com a vigência do convênio e com as datas dos desembolsos ocorridos na conta específica. (In Convênios e Tomadas de Contas Especiais: manual prático, 2ª ed. rev. e ampl., Ubiratan Aguiar et. al. Belo Horizonte: Fórum, 2005, p.43) .
40.	 Assim sendo, no caso em tela, a falta de notas fiscais, cheques e estratos bancários impedem que se comprove o nexo de causalidade entre os recursos transferidos e as despesas efetuadas, restando prejudicada a comprovação da execução financeira do ajuste.
41.	 Quanto ao argumento de que a Unidade Central foi efetivamente construída, insta relembrar que a construção da mesma era apenas uma das metas previstas no Plano de Trabalho (peça 2) . São elas: a) Meta 1 - Fomento a uma rede estruturada de apoio ao beneficiamento artesanal da castanha de caju no município de Capim; b) Meta 2 - Implantação das unidades de beneficiamento; c)  Meta 3 - Acompanhamento, monitoramento e avaliação; d) Meta 4 - Implantação da Unidade Central.
42.	 Quanto ao argumento de que os recursos foram insuficientes para a construção da Unidade Central, havendo necessidade de complementação, tal justificativa não merece acolhimento, tendo em vista que, se tal fato realmente ocorreu, o convenente o fez por conta e risco. Ressalta-se que foram devolvidos R$ 18.682,10, recursos estes que poderiam ter sido utilizados na Meta 4, caso houvesse proposta de alteração do convênio, o que não ocorreu. 
43.	 Ressalta-se que o ajuste tinha por objeto o apoio à expansão da cadeia produtiva da castanha de caju no Município de Capim/PB, beneficiando outros municípios do CONSAD Litoral Norte Paraibano, a fim de desenvolver a região, diminuindo o número de famílias que se encontram em situação de insegurança alimentar, contribuindo para a dinamização da economia e promovendo o desenvolvimento local, integrado e sustentável, o que não restou comprovado.
44.	 Entende-se, portanto, que as alegações de defesa apresentadas quanto a este ponto não merecem ser acolhidas.
Falha meramente formal
Argumentos
45.	 Alega que o fato de não terem constado a identificação do convênio em algumas notas fiscais ganham contornos de mera formalidade, pois todas as despesas foram realizadas por meio de cheque nominal às empresas fornecedoras, cujas cópias foram juntadas aos autos e suas datas e valores são coincidentes com os comprovantes de despesas apresentados (peça 68, p. 6) .
46.	 Prossegue afirmando que que a documentação juntada demonstra que os recursos foram aplicados em sua inteireza e que qualquer falha que porventura remanesça por inobservância de exigências formais não comprometeram o atingimento do objetivo pretendido pela administração, pois não restou configurada malversação na aplicação dos recursos públicos e nem prejuízo ao Erário (peça 68, p. 6) .
47.	 Argumenta que os documentos apresentados demonstram o nexo de causalidade entre os recursos transferidos e as despesas realizadas, devendo ser afastada qualquer imputação de débito ao defendente (peça 68, p. 8) .
Análise 
48.	 Conforme jurisprudência deste Tribunal, a ausência de indicação do número do ajuste nas notas fiscais não é mera falha formal, mas constitui forte indício da ausência do nexo de causalidade entre os recursos recebidos e as despesas realizadas para a execução do objeto. Nesse sentido são os Acórdão 933/2013-TCU-Plenário, rel. Ministra Ana Arraes, 6.098/2017-TCU-1ª Câmara, rel. Ministro Benjamin Zymler, 12109/2019 - TCU Segunda Câmara, rel. Ministro Augusto Nardes.
49.	 Transcreve-se, a seguir, trecho do voto condutor do Acórdão 933/2013-TCU-Plenário, rel. Ministra Ana Arraes:
Não basta, para que se comprove a boa e regular aplicação de recursos públicos transferidos por força de convênios celebrados com a União, a simples apresentação da prestação de contas do ajuste. É imprescindível que o responsável evidencie, por meio de documentos idôneos, que o objeto do convênio foi efetivamente executado com os valores recebidos. Por sua vez, tal evidenciação só se dá mediante inequívoca comprovação da existência de nexo de causalidade entre a fonte de receita e os gastos para consecução do objeto do ajuste. Assim, é imperioso que, com os documentos apresentados com vistas a comprovar o bom emprego dos valores públicos, seja possível constatar que eles foram efetivamente utilizados no objeto pactuado, de acordo com os normativos legais e regulamentares vigentes.
50.	 Embora grave, essa irregularidade poderia ser afastada caso existissem outras provas do citado nexo causal, o que não se verifica no caso concreto, restando prejudicada a comprovação da execução financeira. Tal falha, aliada à ausência de comprovação da execução física do objeto, demonstram que o ajuste em tela não foi executado conforme o previsto.
51.	 Transcreve-se, a seguir, trecho da instrução anterior, que apontam a ausência de comprovação da execução física e financeira do convênio:
No que tange à meta 1 - Fomento a uma rede estruturada de apoio ao beneficiamento artesanal da castanha de caju no município de Capim, verificou-se que as fotografias encaminhadas estavam sem data impressa por meio de configuração da máquina fotográfica, o que inviabiliza e/ou fragiliza a utilização destas como documento probatório da correta aplicação dos recursos no objeto conveniado. 
Com relação à meta 2 - Implantação de unidade de beneficiamento, entendeu-se que o mero envio dos comprovantes fiscais não seria suficiente para aferir a aplicação dos recursos na melhoria dos serviços realizados em cada uma das sete unidades de beneficiamento de castanha de caju. Ressaltou-se que as fotografias não seriam suficientes para demonstrar a utilização dos equipamentos e a criação das sete unidades de beneficiamento e, além disso, o termo de aceitação definitiva da obra está sem a assinatura do responsável pelo recebimento da obra, o que o tornaria um documento sem validade.
Já com relação à meta 3 - Acompanhamento, monitoramento e avaliação, relatou-se que nenhuma comprovação das atividades realizadas foi acrescentada à prestação e contas (peça 48, p. 11) . 
Quanto à meta 4 - Implantação da unidade central, apontou-se que, no que concerne aos comprovantes fiscais, notas fiscais 206, 210, 215 e 217, emitidas pela EJM Construção Civil. Apesar de comprovar o dispêndio financeiro, não são suficientes para inferir que a unidade central tenha disso construída em consonância com o Plano de Trabalho. Quanto às fotografias, pondera que não é possível correlaciona-las de forma inequívoca com a construção da unidade central, uma vez que estas apresentam uma estrutura (casa) , com alguns cômodos ocupados por pessoas manuseando castanhas, sem, no entanto, haver qualquer identificação do local que remeta ao entendimento de que aquele ambiente seja a unidade central construída. Por fim, o termo de aceitação definitiva de obra está descrito de forma genérica, não identificando a que unidade de beneficiamento se refere, se à unidade central ou uma das sete outras unidades construídas, além de não conter a assinatura do responsável pelo recebimento da obra, o que o torna um documento sem validade, não podendo ser aceito como meio de prova (peça 48, p. 12-13) .
50.	 Entende-se, portanto, que as alegações de defesa apresentadas não merecem ser acolhidas.
Dos pedidos
Pedido 1
51.	 O defendente requer o acolhimento da prescrição/decadência para instauração da presente TCE, uma vez decorridos mais de 5 anos entre a data final para a apresentação da prestação de contas e o início do persente procedimento.
Análise
52.	 Conforme análise efetuada nos itens 23-32 desta instrução, só houve prescrição da pretensão punitiva, não havendo que se falar em prescrição da pretensão ressarcitória. Assim, o pedido deve ser denegado.
Pedido 2
53.	 Requer que a presente TCE seja julgada improcedente e as contas do responsável, julgadas regulares.
Análise
54.	 Considerando a análise efetuada nos itens 38-42 e 46-50, o responsável não apresentou argumentos aptos a ilidir as irregularidades de "não comprovação da execução física do objeto do convênio" e "apresentação de documentação inidônea a título de comprovação de despesas relativas ao Convênio 27/2006". Assim, o pedido deve ser denegado.
Prescrição da Pretensão Punitiva
 Vale ressaltar que a pretensão punitiva do TCU, conforme Acórdão 1441/2016-TCU-Plenário, Relator: Benjamin Zymler, que uniformizou a jurisprudência acerca dessa questão, subordina-se ao prazo geral de prescrição indicado no art. 205 do Código Civil, que é de dez anos, contado da data de ocorrência da irregularidade sancionada, nos termos do art. 189 do Código Civil, sendo este prazo interrompido pelo ato que ordenar a citação, a audiência ou a oitiva do responsável.
 No caso em exame, ocorreu a prescrição, uma vez que a irregularidade sancionada ocorreu em 3/11/2006 e o ato de ordenação da citação ocorreu em 27/4/2020.
CONCLUSÃO
 Em face da análise promovida nos itens 17-56 da seção "Exame Técnico", propõe-se rejeitar parcialmente as alegações de defesa apresentadas pelo Sr. Euclides Sérgio Costa de Lima, uma vez que não foram suficientes para sanear as irregularidades a ele atribuídas. 
 Os argumentos de defesa não lograram afastar as irregularidades e o débito imputado. Ademais, inexistem nos autos elementos que demonstrem sua boa-fé ou a ocorrência de outros excludentes de culpabilidade. Desse modo, suas contas devem, desde logo, ser julgadas irregulares, nos termos do art. 202, § 6º, do Regimento Interno/TCU, procedendo-se à sua condenação em débito e à aplicação da multa prevista no art. 58 da Lei 8.443/1992. 
PROPOSTA DE ENCAMINHAMENTO
 Diante do exposto, submetem-se os autos à consideração superior, propondo:
 rejeitar as alegações de defesa apresentadas pelo Sr. Euclides Sérgio Costa de Lima (CPF: XXX.933.704-XX) ;
 julgar irregulares, nos termos dos arts. 1º, inciso I, 16, inciso III, alínea "c", da Lei 8.443/1992, c/c os arts. 19 e 23, inciso III, da mesma Lei, e com arts. 1º, inciso I, 209, inciso III, 210 e 214, inciso III, do Regimento Interno/TCU, as contas da Sr. Euclides Sérgio Costa de Lima (CPF: XXX.933.704-XX) , condenando-o ao pagamento das importâncias a seguir especificadas, atualizadas monetariamente e acrescidas dos juros de mora, calculadas a partir das datas discriminadas até a data da efetiva quitação do débito, fixando-lhe o prazo de quinze dias, para que comprove, perante o Tribunal, o recolhimento das referidas quantias aos cofres do Tesouro Nacional, nos termos do art. 23, inciso III, alínea "a", da citada lei, c/c o art. 214, inciso III, alínea "a", do Regimento Interno do TCU.  
		Débitos relacionados ao responsável Euclides Sérgio Costa de Lima (CPF: XXX.933.704-XX) :
	Data de ocorrência
	Valor histórico (R$) 

	30/6/2006
	100.000,00

	3/11/2006
	59.991,70

	31/7/2009
	18.682,10

	30/6/2006
	41.833,08

 autorizar, desde logo, a cobrança judicial da dívida, caso não atendidas as notificações, na forma do disposto no art. 28, inciso II, da Lei 8.443/1992;
 autorizar também, desde logo, se requerido, com fundamento no art. 26, inciso I, da Lei 8.443, de 1992, c/c o art. 217, §§ 1º e 2º do Regimento Interno do TCU, o parcelamento da dívida em até 36 parcelas, incidindo, sobre cada parcela, corrigida monetariamente, os correspondentes acréscimos legais, fixando-lhe o prazo de quinze dias, a contar do recebimento da notificação, para comprovar, perante o Tribunal, o recolhimento da primeira parcela, e de trinta dias, a contar da parcela anterior, para comprovar os recolhimentos das demais parcelas, devendo incidir, sobre cada valor mensal, atualizado monetariamente, os juros de mora devidos, no caso do débito, na forma prevista na legislação em vigor, alertando o responsável de que a falta de comprovação do recolhimento de qualquer parcela importará o vencimento antecipado do saldo devedor, nos termos do § 2º do art. 217 do Regimento Interno deste Tribunal; 
 enviar cópia do Acórdão a ser prolatado à Procuradoria da República no Estado da Paraíba, nos termos do à § 3º do art. 16 da Lei 8.443/1992, c/c o § 7º do art. 209 do Regimento Interno do TCU, para adoção das medidas cabíveis, informando-lhe que o inteiro teor da deliberação pode ser consultado no endereço http://www.tcu.gov.br/acordaos; e
 enviar cópia do Acórdão que vier a ser proferido à Secretaria Especial do Desenvolvimento Social e ao responsável, para ciência, informando que a presente deliberação, acompanhada do Relatório e do Voto que a fundamenta, está disponível para a consulta no endereço www.tcu.gov.br/acordaos, além de esclarecer que, caso requerido, o TCU poderá fornecer sem custos as correspondentes cópias, de forma impressa.
2. 	O membro do Ministério Público junto ao TCU, neste ato representado pelo Subprocurador-Geral Lucas Rocha Furtado, embora tenha, no mérito, aquiescido à proposta da unidade técnica sugeriu alguns ajustes na proposta de encaminhamento por ela formulado, conforme manifestação a seguir transcrita (peça 91) :
Trata-se de tomada de contas especial instaurada pelo Ministério do Desenvolvimento Social ante a constatação de dano na execução do Convênio 27/2006, celebrado entre a União, por intermédio do então Ministério do Desenvolvimento Social e Combate à Fome, e o Município de Capim/PB. No valor de R$ 172.789,45 (R$ 159.991,70 a cargo da União e R$ 12.797,75 a cargo do município, a título de contrapartida) , o referido convênio teve por objeto o apoio à expansão, no município convenente, da cadeia produtiva da castanha de caju. Os recursos federais foram transferidos ao município em duas parcelas: a primeira em 30/6/2006, no valor de R$ 100.000,00, e a segunda em 3/11/2006, no valor de R$ 59.991,70.
Para reparar os cofres da União e/ou apresentar defesa, foi citado o Sr. Euclides Sérgio Costa de Lima, prefeito municipal à época dos fatos (peças 83-84) . O gestor respondeu à citação apresentando suas alegações de defesa (peça 86) .
A Secex/TCE manifesta-se propondo ao Tribunal, em essência, rejeitar as alegações de defesa apresentadas pelo Sr. Euclides Sérgio Costa de Lima, julgar irregulares as suas contas e condená-lo em débito, pelas quantias de R$ 100.000,00 (30/6/2006) , R$ 59.991,70 (3/11/2006) , R$ 18.682,10 (31/7/2009) e R$ 41.833,08  (30/6/2006) (página 10-11 da peça 88, com anuência dos dirigentes daquela unidade técnica às peças 89 e 90) .
Entendo - concordando, assim, com a Secex/TCE - que as alegações de defesa trazidas aos autos não logram comprovar a execução do objeto do Convênio 27/2006.
Todavia, observo que, ao formular sua proposta de encaminhamento, aquela unidade técnica cometeu dois equívocos no detalhamento do débito que deve ser atribuído ao Sr. Euclides Sérgio Costa de Lima nesta tomada de contas especial.
O primeiro equívoco consiste na indevida inclusão, no cômputo do débito, da quantia de R$ 41.833,08, referente a 30/6/2006, em decorrência de "apresentação de documentação inidônea a título de comprovação de parte das despesas relativas ao Convênio 27/2006", uma vez que, em razão, justamente, da não comprovação da execução do objeto daquele convênio, já está sendo adequadamente atribuído ao referido gestor municipal, nesta TCE, débito correspondente à totalidade dos recursos federais transferidos ao Município de Capim/PB (R$ 100.000,00, em 30/6/2006, e R$ 59.991,70, em 3/11/2006) .
O segundo equívoco está no lapso de se considerar, como parte do débito, a quantia de R$ 18.682,10 (31/7/2009) . Na verdade, trata-se de quantia a ser abatida do dano atribuído ao Sr. Euclides Sérgio Costa de Lima, pois corresponde a valor já devolvido aos cofres da União.
Ante o exposto, este representante do Ministério Público junto ao TCU propõe ao Tribunal, em substância, rejeitar as alegações de defesa apresentadas pelo Sr. Euclides Sérgio Costa de Lima, julgar irregulares as suas contas e condená-lo em débito, pelas quantias de R$ 100.000,00 (30/6/2006) e R$ 59.991,70 (3/11/2006) , com abatimento da quantia de R$ 18.682,10 (31/7/2009) .
É o relatório.

Adilson Alves da Costa (OAB/PB 18.400).

Subprocurador-Geral Lucas Rocha Furtado.

TOMADA DE CONTAS ESPECIAL. CONVÊNIO. NÃO COMPROVAÇÃO DO ATINGIMENTO DO OBJETO ACORDADO. IRREGULARIDADE DAS CONTAS DO GESTOR. CONDENAÇÃO EM DÉBITO. PRESCRIÇÃO DA PRETENSÃO PUNITIVA PARA APLICAÇÃO DE MULTA. CIÊNCIA.

TOMADA DE CONTAS ESPECIAL (TCE)

Secretaria de Controle Externo de Tomada de Contas Especial (SecexTCE).

A presente tomada de contas especial (TCE) foi instaurada pela Secretaria Especial do Desenvolvimento Social em desfavor de Euclides Sérgio Costa de Lima (141.933.704-10) , ex-prefeito de Capim/PB, em razão da não comprovação da regular aplicação dos recursos repassados pela União por meio do Convênio 27/2006, firmado entre o então denominado Ministério do Desenvolvimento Social e Combate à Fome e o referido município, e que tinha por objeto o apoio à expansão da cadeia produtiva da castanha de caju na municipalidade.
Referida avença, que contou com recursos federais da ordem de R$ 159.991,70, tinha por objetivo desenvolver a região, diminuindo o número de famílias que se encontram em situação de insegurança alimentar, contribuindo para a dinamização da economia e promovendo o desenvolvimento local, integrado e sustentável, obedecido o Plano de Trabalho aprovado.
O Convênio vigorou entre 28/6/2006 e 31/5/2009, com vencimento para apresentação da prestação de contas em 31/7/2009.
O fundamento para a instauração da TCE, conforme consignado na matriz de responsabilização elaborada pelo tomador de contas, foi a constatação da não comprovação do objetivo principal do projeto, por não terem sido apresentados documentos suficientes para a demonstração da execução dos cursos e da implantação das unidades de beneficiamento previstas.
Instado a se pronunciar nos autos, o responsável apresentou alegações de defesa, juntadas aos autos à peça 86.
A unidade técnica propôs, em uníssono, o julgamento pela irregularidade das contas do gestor, imputando-lhe o débito apurado, sem a aplicação de multa, haja vista a ocorrência da prescrição da pretensão punitiva deste Tribunal. 
Tal proposta contou com a anuência do MPTCU, representado pelo Subprocurador-Geral Lucas Rocha Furtado (peça 91) , que sugeriu adequações no montante do débito apontado pela unidade técnica.
Feito esse breve histórico, passo a analisar o mérito deste processo.
Desde já acompanho as conclusões da unidade técnica, cuja argumentação, transcrita no relatório precedente, adoto como minhas razões de decidir, sem prejuízo das observações a seguir.
De início, deixo de acolher as preliminares suscitadas pelo responsável.
Não reconheço a prescrição ressarcitória. A decisão do Supremo Tribunal Federal no Tema 899, cuja repercussão geral foi reconhecida no âmbito do RE 636.886 e que examina a questão, ainda não transitou em julgado naquela Corte, estando pendente de apreciação de embargos de declaração opostos pela Advocacia-Geral da União, justamente para melhor compreensão de seu exato alcance.
Embora tal circunstância denote incertezas acerca do instituto da prescrição da pretensão ressarcitória, cujo deslinde na Suprema Corte poderá assumir novos contornos, opto por continuar a seguir a jurisprudência dominante nesta Corte de Contas, sedimentada na Súmula TCU 282, segundo a qual é imprescritível a pretensão de ressarcimento por parte da União.
Registro que recentes decisões deste Tribunal, adotadas após o que restou deliberado pelo STF no Tema 899, também abraçaram a tese da imprescritibilidade da pretensão ressarcitória no âmbito do controle externo, a exemplo dos Acórdão 5236/2020-TCU-Primeira Câmara, 6.171/2020-TCU-2ª Câmara, 6.084/2020-TCU-1ª Câmara, 5.681/2020-TCU-2ª Câmara, 6.846/2020-TCU-2ª Câmara, 6.676/2020-TCU-2ª Câmara, 6.707/2020-TCU-2ª Câmara, 6.473/2020-TCU-1ª Câmara, 6.466/2020-TCU-1ª Câmara, 6.465/2020-TCU-1ª Câmara, entre outros.
Também não se aplica aos processos de controle externo a prescrição intercorrente prevista na Lei 9.873/1999 (que estabelece o prazo de 5 anos de prescrição para o exercício de ação punitiva pela Administração Pública Federal, direta e indireta) , haja vista que a atividade de controle externo exercida pelo Tribunal, nos termos do art. 71 da Constituição Federal, difere da atividade de polícia administrativa desempenhada pelo Estado. Nesse sentido, os Acórdão 7146/2015-TCU-Primeira Câmara, 5.533/2014-TCU-2ª Câmara e 825/2014-TCU-2ª Câmara, dentre outros.
Segundo pacífica jurisprudência do Tribunal, não incide a decadência administrativa prevista no art. 54 da Lei 9.784/1999 aos processos por meio dos quais o TCU exerce a sua competência constitucional de controle externo (Acórdãos 1.614/210-TCU-1ª Câmara, 911/2009-TCU-1ª Câmara, 3.341/2016-TCU-1ª Câmara) , pois as normas previstas em sua Lei Orgânica (Lei 8.443/1992) e em seu Regimento Interno estabelecem o rito processual próprio, de modo que as demais normas de direito processual aplicam-se apenas de forma analógica e subsidiária e a juízo deste Tribunal (Acórdão 1902/2020-TCU-Plenário e Súmula TCU 103) .
Quanto ao prejuízo à defesa pelo longo tempo decorrido, observo que embora, de fato, o responsável somente tenha sido citado neste processo após 11 anos da execução da avença, foi ele, ainda no âmbito do órgão concedente e logo após a apresentação da respectiva prestação de contas, instado a apresentar a documentação reclamada neste processo, sem que tenha se desincumbido com êxito de tal tarefa, deixando de apresentar os elementos que comprovassem o atingimento do objetivo pretendido com o convênio em questão.
Na linha da jurisprudência pacífica deste Tribunal, o reconhecimento do prejuízo à defesa pelo tempo decorrido depende de sua devida comprovação pela parte que o alega, o que não ocorre neste caso concreto.
No mérito, concordo com a análise da unidade técnica. A instrução constante à peça 79, que concluiu pela necessidade de citação do gestor, elencou de forma pormenorizada as circunstâncias que demonstram a ausência de comprovação da execução física do convênio, uma vez que não comprovada a efetiva implantação das sete unidades de beneficiamento da castanha de caju previstas. 
As fotografias apresentadas para o cumprimento da meta 1 estavam sem data impressa e as fotografias e os comprovantes fiscais apresentados para a comprovação da meta 2 não lograram demonstrar a utilização dos equipamentos e a criação das sete unidades de beneficiamento. Não foi apresentada comprovação do cumprimento da meta 3 e, em relação à meta 4, não há comprovação da construção da unidade central como previsto no plano de trabalho. Além disso, o termo de aceitação definitiva das obras não contém assinatura do responsável e foi emitido de forma genérica, sem identificação de que parte do conjunto de edificações se referia.
Conforme evidenciou a unidade técnica, os documentos arrolados pelo responsável em sua defesa se referem aos encaminhados ao concedente quando da devida prestação de contas e que não foram por ele aceitos pelos motivos expostos na Nota Técnica 60/2010 (peça 37) .
Ainda que a documentação financeira apresentada (relação de pagamentos, cheques, notas fiscais e extrato bancário - peças 26, 32, 33 e 34) possa apresentar parcial correlação entre si, o que permitiria concluir pela comprovação parcial da execução financeira, a integralidade do débito não poderia ser afastada, já que não há comprovação do atingimento do objeto do convênio, impondo, assim, a restituição da integralidade dos recursos aplicados. 
Foi apontada, ainda, a inidoneidade de parte da documentação fiscal apresentada (R$ 41.833,08) , que deixou de demonstrar o nexo de causalidade entre os recursos repassados e as despesas realizadas, dada a descrição genérica das notas fiscais, sem discriminação dos serviços prestados e materiais entregues e sem indicação do número e título do convênio. 
Quanto a esses pontos, não apresentou o responsável qualquer documentação que pudesse afastar as deficiências apontadas, ainda na fase interna desta TCE, na comprovação da execução do objeto acordado, motivo pelo qual não há como afastar sua responsabilização pelo dano apurado.
A jurisprudência do TCU há muito se consolidou no sentido de que incumbe ao gestor o ônus de produzir as evidências necessárias para comprovar o bom e regular emprego dos recursos públicos, em consonância às disposições contidas no art. 70, parágrafo único, da Constituição Federal, e no art. 93 do Decreto-Lei 200/1967, mister do qual não se desincumbiu a contento o responsável.
Entendo caracterizada a prescrição da pretensão punitiva deste Tribunal, motivo pelo qual deixo de propor a aplicação de multa ao envolvido. De fato, as despesas ocorreram entre 28/6/2006 e 31/5/2009 e o ato de ordenação da citação ocorreu em 27/4/2020 (peça 81) , após, portanto, o interregno de dez anos previsto no art. 205 do Código Civil, utilizado subsidiariamente por este Tribunal, conforme Acórdão 1441/2016-TCU-Plenário.
Com relação ao débito sugerido pela unidade técnica, anuo à proposta de adequação do MPTCU para retirar do seu cômputo a quantia de R$ 41.833,08, referente à documentação fiscal não aprovada, tendo em vista que o gestor já está sendo condenado ao pagamento da integralidade dos recursos disponibilizados, e considerar, para fins de abatimento do total devido, o valor de R$ 18.682,10, por se tratar de quantia já devolvida aos cofres públicos federais.
	Diante do exposto, VOTO para que seja adotada a minuta de acórdão que ora trago ao exame deste colegiado.
TCU, Sala das Sessões Ministro Luciano Brandão Alves de Souza, em 2 de março de 2021.
Ministro VITAL DO RÊGO 
Relator